ACORDAO-COMPLETO-2353438

ACÓRDÃO DE RELAÇÃO

ACÓRDÃO DE RELAÇÃO 3695/2019 ATA 18/2019 - SEGUNDA CÂMARA

Acórdão 3695/2019-TCU-Segunda Câmara
Considerando que os presentes autos tratam de representação, com pedido de cautelar suspensiva, formulada pela Cooperativa União de Serviços dos Taxistas Autônomos de São Paulo (Use Táxi) sobre possíveis falhas no edital do Pregão Eletrônico nº 2/2018 promovido pelo Instituto Nacional do Seguro Social (INSS) por meio da Superintendência Regional Sudeste I (SR1) ;
Considerando que, ao analisar o feito, a 2ª Câmara do TCU prolatou o Acórdão 3.474/2018 nos seguintes termos:
" (...) 9.1. conhecer da presente representação, nos termos dos arts. 235 e 237, VII, do Regimento Interno do TCU (RITCU) e do art. 113, § 1º, da Lei nº 8.666, de 1993, para, no mérito, considerá-la parcialmente procedente;
9.2. determinar, nos termos do art. 45 da Lei nº 8.443, de 1992, que a Superintendência Regional Sudeste I do Instituto Nacional do Seguro Social adote as seguintes medidas:
9.2.1. promova a anulação do Pregão Eletrônico nº 2/2018, no prazo de 15 (quinze) dias contados da ciência deste Acórdão, com a desconstituição de todos os atos decorrentes, aí incluída a eventual contratação subsequente, em consonância com o art. 71, IX, da CF88 e com o art. 45 da Lei nº 8.443, de 1992;
9.2.2. atente para a necessidade de, ao promover a nova licitação para a aquisição do agenciamento de transporte terrestre de passageiros, observar as seguintes premissas:
9.2.2.1. abstenha-se de, no correspondente edital, estabelecer limites mínimos tendentes a resultar automaticamente na desclassificação de proposta aparentemente inexequível, sem a prévia oportunidade de a licitante interessada demonstrar a viabilidade da sua proposta, com ofensa, assim, à jurisprudência do TCU (v.g.: Acórdão 363/2007-TCU-Plenário, e Acórdão 1720/2010-TCU-Segunda Câmara) ;
9.2.2.2. preveja expressamente a possibilidade de contratação dos serviços de transporte individual privado de passageiros sob a tecnologia de comunicação em rede - STIP, a exemplo do Uber e do Cabify, entre outros, devendo demonstrar a eventual inviabilidade dessa medida, com a devida fundamentação técnico-econômica, sob pena de incorrer em indevida restrição da competitividade no certame, contrariando o art. 3º, § 1º, I, da Lei nº 8.666, de 1993;
9.2.2.3. efetue o parcelamento do objeto licitado, em consonância com o art. 23, § 1º, da Lei nº  8.666, de 1993, e com a Súmula nº 247 do TCU, devendo demonstrar a eventual inviabilidade dessa medida, com a devida fundamentação técnico-econômica;
9.2.3. atente para a necessidade de realizar os devidos estudos preliminares sobre: 
9.2.3.1. a realização da licitação no sistema de registro de preços, em sintonia com o Decreto nº  7.892, de 2013; 
9.2.3.2. a conveniência de utilizar, como referência, os parâmetros adotados no Pregão Eletrônico Sesi-Senai/SP nº  013/2018 (Peça 25 destes autos) no que concerne, exclusivamente, às especificações técnicas dos itens de serviço, à formulação das propostas e ao critério de julgamento;
9.2.4. avalie a possibilidade de realizar a contratação emergencial, no presente caso concreto, em face das suas características especiais, em consonância com o art. 24, IV, da Lei nº  8.666, de 1993, até que seja concluído o novo processo licitatório, desde que, entre outros, sejam respeitados os seguintes parâmetros: 
9.2.4.1. demonstre a urgência do atendimento à situação ensejadora de prejuízo ou comprometimento à segurança de pessoas, obras, serviços e equipamentos, além de outros bens públicos ou particulares (v.g.: Acórdãos 1.122/2017 e 1.842/2017, do Plenário, e Acórdão 1872/2010-TCU-Primeira Câmara) ;
9.2.4.2. registre expressamente, no correspondente contrato emergencial, a devida cláusula resolutiva no sentido da pronta extinção desse contrato a partir da conclusão da novo processo licitatório, em consonância com a jurisprudência do TCU (v.g.: Acórdão 1842/2017-TCU-Plenário, Acórdão 1872/2010-TCU-Primeira Câmara, e Acórdão 9873/2017-TCU-Segunda Câmara) , devendo promover, no prazo máximo e improrrogável de 90 (noventa) dias contados da ciência deste Acórdão, a necessária conclusão desse novo certame, com o subsequente envio de informação ao TCU, ao final desse mesmo prazo, sobre o resultado de todas as providências adotadas;
9.2.4.3. mantenha, na eventual contratação dos serviços atinentes ao aludido certame, todos os valores inerentes à melhor proposta apresentada no bojo do PE 2/2018, sem prejuízo de menores valores apurados junto ao mercado, devendo o INSS promover a devida justificativa da aceitação dos aludidos valores no âmbito do eventual processo de contratação direta;
9.2.5. informe o TCU, no prazo de 30 (trinta) dias contados da ciência deste Acórdão, sobre o efetivo cumprimento da determinação prolatada pelo item 9.2.1 deste Acórdão;
9.3. determinar que a unidade técnica adote as seguinte medidas:
9.3.1. promova a audiência dos responsáveis pelas irregularidades detectadas nestes autos, para a eventual aplicação da multa prevista no art. 58 da Lei nº  8.443, de 1992, entre outras sanções legalmente previstas, devendo a unidade técnica se manifestar conclusivamente, ainda, sobre os indícios de sobrepreço e/ou superfaturamento em face de, entre outras falhas, os valores utilizados no termo de referência do edital do PE 2/2018 não corresponderem ao normativo municipal supostamente ensejador da referência para o valor de R$ 8.808.000,00;
9.3.2. envie a cópia do presente Acórdão, acompanhado do Relatório e da Proposta de Deliberação que o fundamenta, à representante, para ciência, além de enviar a cópia do presente Acórdão, acompanhado do Relatório e da Proposta de Deliberação que o fundamenta, com a cópia, ainda, do documento inserido na Peça 25, à Superintendência Regional Sudeste I do Instituto Nacional do Seguro Social, para ciência e adoção das providências cabíveis; e
9.3.3. promova o monitoramento das determinações prolatadas pelo item 9.2 deste Acórdão, sem prejuízo de dar prosseguimento ao presente feito em sintonia com o item 9.3.1 deste Acórdão."
Considerando que, no presente momento, aprecia-se o cumprimento da determinação proferida pelo item 9.3.3 do Acórdão 3474/2018-TCU-Segunda Câmara e, em consequência, o monitoramento das determinações prolatadas pelo item 9.2 do aludido acórdão;
Considerando que, no seu parecer à Peça 68, a unidade técnica assinalou que teria ocorrido o pontual e tempestivo atendimento de todas as determinações prolatadas pelo item 9.2 do Acórdão 3474/2018-TCU-Segunda Câmara;
Considerando, nesse sentido, que, em cumprimento ao item 9.2 do Acórdão 3474/2018-TCU-Segunda Câmara, a unidade jurisdicionada teria adotado as seguintes medidas: (i)  anulação do contrato derivado do Pregão Eletrônico nº  2/2018 em 30/05/2018 (item 9.2.1 do acórdão) ; (ii) parou de estabelecer os limites mínimos na nova licitação realizada em substituição ao Pregão Eletrônico nº 2/2018 (item 9.2.2.1 do acórdão) ; (iii) consignou expressamente, no novo certame, a possibilidade de contratação dos serviços de transporte via aplicativo customizado por web e mobile (item 9.2.2.2 do acórdão) ; (iv) dividiu o objeto da nova contratação em 24 itens reunidos em 4 lotes (item 9.2.2.3 do acórdão) ; (v) realizou os devidos estudos preliminares em sintonia com o Decreto nº  7.892, de 2013 (item 9.2.3.1 do acórdão) ; (vi) elaborou os estudos preliminares e o novo edital com base nos parâmetros adotados no Pregão Eletrônico Sesi-Senai/SP nº  013/2018 (item 9.2.3.2 do acórdão) ; (vii)  considerou desnecessária a aplicação, no caso concreto, do art. 24, IV, da Lei nº 8.666, de 1993 (itens 9.2.4 e 9.2.4.1 do acórdão) ; (viii)  concluiu o novo certame em prazo inferior a 90 dias, contados da prolação do Acórdão 8325/2018-TCU-Segunda Câmara, quando o Tribunal negou seguimento à petição acostada à Peça 38 pela Inovadora 2A Serviços S.A., após afastar a suposta possibilidade de conferir natureza recursal à aludida peça (item 9.2.4.2 do acórdão) ; (ix) obteve o valor final contratado em patamar 9,4% inferior ao certame anterior (item 9.2.4.3 do acórdão) ; 
Considerando que a audiência determinada pelo item 9.3.1 do Acórdão 3474/2018-TCU-Segunda Câmara teria restado prejudicada e suprida, em face da resposta exarada pela SR1 no âmbito do Ofício nº 655, de 06/06/2018, tendo a unidade técnica concluído pela inocorrência do suposto superfaturamento, ao vislumbrar que os valores apontados na fórmula de cálculo do quilômetro rodado não teriam se baseado unicamente nos valores da Portaria do Município de São Paulo nº 76, 2016, mas no levantamento dos valores praticados em todas as gerências executivas do INSS no Estado de São Paulo;
Considerando, enfim, que, diante das peculiares circunstâncias do presente caso concreto, pode-se afastar a aplicação da multa legal em face da ausência de locupletamento pessoal, de desvio ou de malversação de recursos públicos ou e prejuízo ao erário, em sintonia com a jurisprudência do TCU (v.g.: Acórdãos 2.544/2011, 2.596/2012 e 1.665/2017, do Plenário) , tendo a unidade técnica deixado de promover a audiência determinada pelo TCU, com motivo justificado, após o afastamento das supostas irregularidades ante a resposta obtida na aludida oitiva;
Os Ministros do Tribunal de Contas da União, reunidos em Sessão de 2ª Câmara, ACORDAM, por unanimidade, com fundamento no art. 143, inciso V, alínea "a", e 169, inciso V, do Regimento Interno do TCU, aprovado pela Resolução nº  246, de 2011, de acordo com os pareceres emitidos nos autos, em considerar cumprida a determinação expedida à Superintendência Regional Sudeste I do Instituto Nacional do Seguro Social pelo item 9.2 do Acórdão 3474/2018-TCU-Segunda Câmara e considerar cumprida a determinação expedida à então Secex-SP pelo item 9.3.3 do Acórdão 3474/2018-TCU-Segunda Câmara, além de considerar esclarecidas as falhas ensejadoras da audiência suscitada pelo item 9.3.1 do Acórdão 3474/2018-TCU-Segunda Câmara, e prolatar as determinações abaixo indicadas:
1. Processo TC-Processo 008.507/2018-0 (REPRESENTAÇÃO) 
	1.1. Representante: Cooperativa União de Serviços dos Taxistas Autônomos de São Paulo.
	1.2. Órgão/Entidade: Superintendência Regional Sudeste I do Instituto Nacional do Seguro Social.
	1.3. Relator: Ministro-Substituto André Luís de Carvalho.
	1.4. Representante do Ministério Público: não atuou.
	1.5. Unidade Técnica: Secretaria de Controle Externo de Aquisições Logísticas (Selog) .
	1.6. Representação legal: 
	1.6.1. Fabio Godoy Teixeira da Silva (OAB/SP 154.592) , entre outros, representando a Cooperativa União de Serviços dos Taxistas Autônomos de São Paulo;
	1.6.2. Solange Cardoso Alves (OAB/SP 122.663) , entre outros, representando a Inovadora 2A Serviços S.A.
	1.7. Determinar, nos termos do art. 250, II, do RITCU, que a Superintendência Regional Sudeste I do Instituto Nacional do Seguro Social se abstenha de incorrer nas falhas detectadas no presente processo e, assim, adote as providências necessárias para corrigir a falha observada no Pregão Eletrônico nº 27/2018 com vistas a, doravante, evitar a inadequada inserção de exigência para a qualificação econômico-financeira por meio da declaração no sentido de que 1/12 (um doze avos) do valor total dos contratos firmados com a administração pública ou com a iniciativa privada, na data da sessão pública de abertura do pregão, não seja superior ao patrimônio líquido do licitante, com a atualização na forma disciplinada pelo edital, já que a referida contratação não envolveria a dedicação exclusiva de mão de obra, em descumprimento à então IN MPDG n.º 5 (Anexo VII-A, item 11, "d") , de 2017, por afrontar o art. 37, XXI, da Constituição de 1988, o art. 3º, § 1º, I, e 31, § 5º, da Lei 8.666, de1993, e o art. 5º do Decreto 5.450, de 2005, além de ofender a jurisprudência do TCU, a exemplo do Acórdão 1712/2015-TCU-Plenário, e do Acórdão 3265/2016-TCU-Segunda Câmara;
	1.8. Determinar que a Selog adote as seguintes medidas: 
	1.8.1. envie a cópia do presente Acórdão, acompanhado do parecer da unidade técnica, à representante, para ciência, e à Superintendência Regional Sudeste I do Instituto Nacional do Seguro Social, para ciência e eventuais providências; e
	1.8.2. arquive os presentes autos, devendo a unidade técnica atentar para a necessidade de só deixar de promover a eventual audiência determinada pelo TCU, ante a alternativa promoção da oitiva do órgão ou ente federal, após a devida autorização solicitada ao Ministro-Relator.

Segunda Câmara

Inovadora 2a Serviços S/A

ANDRÉ DE CARVALHO

Não atuou.

REPRESENTAÇÃO (REPR)

Secretaria de Controle Externo de Aquisições Logísticas (Selog).